【裁判字號】    89,訴,322
【裁判日期】    891114
【裁判案由】    違反山坡地保育利用條例
【裁判全文】
台灣基隆地方法院刑事判決                          八十九年度訴字第三二二號
    公  訴  人  台灣基隆地方法院檢察署檢察官
    被      告  甲○○
右列被告因違反山坡地保育利用案件，經檢察官提起公訴（八十九年度偵字第三四六
號），本院判決如左：
    主      文
甲○○違反在他人山坡地內不得擅自佔用之規定，處有期徒刑月。
    事      實
一、甲○○於民國八十八年六月間，擬在台北縣瑞芳鎮成立社區游泳俱樂部，竟意圖
    為自己及第三人不法之利益，在建基股份有限公司所有而靠海之台北縣瑞芳鎮○
    ○段二二四之二地號山坡地上即附件複丈成果圖背面之編號ＢＣＤ部分，以及其
    旁之海邊公有未經登記之土地即附件複丈成果圖背面之編號Ａ部分，擅自整地而
    佔用如附表所示面積之土地，並在上述Ｄ部分，放置其所有之空貨櫃一只，作為
    貨櫃屋，以供其俱樂部之用；同時為方便進入海邊，並在上述ＢＣ部分之舊有便
    道上，重新整地而修建道路一條。嗣於八十八年十一月二十五日上午十一時許，
    經台北縣政府會同相關單位前往而查獲。
二、案經台北縣政府移送台灣基隆地方法院檢察署檢察官偵查起訴。
    理      由
一、右揭事實迭據被告甲○○於警訊、偵查、審判中坦承不諱，核與被害人建基股份
    有限公司司代理人乙○○所述之情節相符，並有現場照片十六張在卷可稽。其次
    ，台北縣瑞芳鎮全鎮均屬山坡地範圍，業經行政院六十八年十一月二十一日，以
    台六十八經字第一一七０一號函核定，並經台灣省政府於六十九年二月六日，以
    六九府農山字第一二０一六六號公告在案，亦經台北縣政府於移送函中敘述甚明
    ，該處屬於山坡地保育利用條例規範之山坡地無疑。復次，本案業經台北縣政府
    、檢察官及本院分別履勘現場查明屬實，分別製有台北縣政府會勘記錄、檢察官
    之勘驗筆錄及本院之勘驗筆錄附卷足憑；而其詳細佔用情形，亦經台北縣瑞芳地
    政事務所測量無訛，製有土地複丈成果圖存卷可考。準此，足見被告之自白與事
    實相符，可以採信，其犯行洵堪認定。
二、核被告所為，關於前述ＢＣＤ部分，係違反山坡地保育利用條例第十條在他人山
    坡地內不得擅自佔用之規定，應依同條例第三十四條第一項之規定處罰。關於前
    述Ａ部分，係犯刑法第三百二十條第二項之竊佔罪。公訴意旨雖未論及Ａ部分，
    然該部分係其整體行為之一部分，為實質上一罪，為起訴效力所及，本院自應併
    予審判；惟因該部分係尚未登記之公有海邊新生地，並非山坡地，無從再成立同
    條例第三十四條第一項之罪，自應改依刑法之竊佔罪論處。又因該ＢＣＤ部分，
    其本質上仍屬竊佔，屬於法規競合，依特別法優於普通法原則，本案應僅論以上
    述山坡地條例之罪責。
三、按刑事立法上之「法益原則」要求任何行為要加以犯罪化，必因其法益受到侵害
    或危險。蓋刑事立法之核心，在於其所保護之法益。刑法之任務，在於法益之保
    護。無法益保護，無刑法可言；亦即無法益受到侵害或危險，則無施以刑罰之必
    要。行為如未造成「法益侵害」或「法益危險」，則無將之犯罪化之必要。在法
    益侵害，為實害犯；在法益危險，為危險犯。再者，法益本身依其價值評價之強
    度，而呈現法益位階。生命、身體、自由、名譽、財產五者，按其順序，而高低
    位階化。生命法益最高，其次身體法益，其次自由法益，其次名譽法益，而財產
    法益最低。此五種傳統法益，稱之為「個人法益」。至於個人法益以外之「一般
    法益」或「團體法益」，亦必須其與個人法益具有關連性者，始得為刑法所保護
    之法益。蓋法益之功能，在刑法上有二：一為決定刑罰必要性；二為使得處刑合
    理性。前者，有法益保護之必要性，始得加以犯罪化；後者，其法定刑之刑罰種
    類及其刑度輕重，必須與其所保護之法益具有相當性。有「入刑化」之必要時，
    始得賦予該刑種；具有相當性時，始得為該級刑度之訂定。申言之，必須與其法
    益位階為合理而相當之規範，以免產生不合理之法定刑。依前者，可以導出一基
    本刑事立法原則，即「無法益損害，即無刑罰」原則。否則，立法者任意行使其
    刑罰權之結果，勢必使得刑事法充斥無法益之犯罪。如此，隨意加以犯罪化，輕
    易動用刑罰，實與刑罰「最後手段原則」有違。惟查：山坡地保育利用條例第十
    條，係規定在公有或他人山坡地內，不得擅自墾殖、佔用或從事前條第一款至第
    九款之開發、經營或使用，違反其第十條之規定，依其第三十四條之規定，處六
    月以上五年以下有期徒刑，得併科新台幣六十萬元以下罰金。然則，其擅自墾殖
    或佔用，本質上屬於竊佔；惟本條例排除不法利益之意圖，放寬竊佔之構成要件
    ，其立法目的何在？依該條例第五條觀之，其目的應在「防治沖蝕、崩塌、地滑
    、土石流失等災害」。準此以觀，若不足以造成「沖蝕、崩塌、地滑、土石流失
    等災害」，回歸刑法即可，應無制訂特別法而賦予重刑之必要。惟本條例並未賦
    予此一危險構成要件要素，單純墾殖或佔用行為，既賦予五年以下有期徒刑之刑
    罰，又排除六月以下有期徒刑及罰金刑之適用，使得山坡地墾殖或佔用之案件，
    其刑罰防衛線之前移，實已踰越必要之程度；加上已無罰金可供選擇，司法上僅
    能宣告緩刑以為調和，在如同本案不得宣告緩刑之情形下，將使行為人遭受不必
    要之刑罰。因此，本條例之立法應有重新檢討之必要。
四、復按，刑法第五十九條規定，犯罪情狀可憫恕者，得酌量減輕其刑。該條乃立法
    時所設定有限度之立法權授與或讓與，用以調和個案，以符合平均正義。適用之
    ，並無違背權力分立原則，尤無侵害立法權之虞。該條之所謂「一切情狀」，包
    括法官量刑時所應考量之各種情狀。真正犯罪即有法益侵害之犯罪，若得適用該
    條酌減，非真正犯罪即無法益侵害之犯罪，更無不予適用之理由。雖有謂該條所
    謂可憫恕者，必須客觀上值得同情，量處最低度刑仍嫌過重者，始足當之；然則
    ，本質上非犯罪行為而將受重刑處罰，如非情輕法重，何謂情輕法重？如非可憫
    恕，何謂可憫恕？何況，若有情輕法重之情形，裁判時本有刑法第五十九條酌量
    減輕其刑之適用，亦經司法院大法官會議以釋字第二六三號而解釋在案。個案是
    否情輕法重，法官固有斟酌權，惟若斟酌結果確是情輕法重，適用該條減刑即是
    義務，並非裁量權。如同量刑一般，在法定刑範圍內，固是法官之裁量權，惟斟
    酌結果，輕所當重，輕所當輕，使被告得到符合罪責之刑罰，其刑度之量定即是
    法官之義務，並非裁量權，蓋依罪刑相當原則，被告並無接受額外或過量處罰之
    義務。何況，依人性尊嚴原則，尊重及保障人性尊嚴，乃行政、立法、司法之機
    關之義務，並非權利。量刑如應適用刑法第五十九條而不適用，乃法官違背憲法
    義務。其判決乃合法而違憲之判決。其次，最高法院亦認「適用第五十九條酌量
    減輕其刑時，並不排除第五十七條所列舉十款事由之審酌」（最高法院七十年五
    月十六日七十年度第六次刑事庭長會議決議參照）。觀之刑法第五十七條已將「
    犯罪所生之危險或損害」一項列於其第九款；若其所生之危險或損害甚輕，處以
    最低度之有期徒刑六月仍嫌過重，自無不適用刑法第五十九條而予減輕其刑之理
    由。復次，刑事司法上之「罪刑相當原則」要求法官在量刑時，應依法益之位階
    ，重所當重，輕所當輕，必使罪得其刑而刑當其罪；不得重罪而輕判，或輕罪而
    重判；期使責任與刑罰得以相適應，而具有相當性。地藏十輪經（第三卷）云：
    「若犯重罪，應重治罰；若犯中罪，應中治罰；若犯輕罪，應輕治罰；令其慚愧
    ，懺悔所犯。」其此之謂也！為此，本院審酌被告之品行、生活狀況、智識程度
    、犯罪之動機、目的、犯罪所生之危害、犯罪後之態度等一切情狀後，特別考量
    其本質不過竊佔，屬於低位階之財產犯罪；該處係海邊之緩坡地，並無危險或實
    害產生；被告係為成立社區游泳俱樂部，並非單純為其私利；被告已在該處種樹
    植草而在回復原狀中，並據被害人之代理人乙○○說明屬實等情，認為本案情輕
    法重，量處最低度之有期徒刑六月仍嫌過苛，爰依職權適用刑法第五十九條而減
    輕其刑，處以有期徒刑三月，以示懲儆，兼啟自新。惟因被告五年內曾受有期徒
    刑之宣告，不合緩刑要件，無從宣告緩刑，併此說明之。
五、關於前述Ｄ之貨櫃屋及ＢＣ之道路部分，本院認為不必宣告沒收，其理由如下：
    山坡地保育利用條例第三十四條第五項規定應沒收之「墾殖物、工作物」，所謂
    墾殖物，係指因墾殖而附加之物；所謂工作物，係指因工作而使用之物。準此以
    觀，就前者之貨櫃屋而言，貨櫃屋係被告供其游泳俱樂部人員所使用，並非供作
    山坡地之何種工作所使用，亦非供作整修道路所用，自無庸依該條項而宣告沒收
    ；何況，被告於本院履勘現場時，供稱該貨櫃屋已經吊走（現場之舊貨櫃屋二只
    ，並非本案之貨櫃屋），有卷附照片可資對比，業已不具沒收可行性，自不必再
    行宣告沒收。其次，就後者之道路而言，司法實務雖常認為道路即係工作物，仍
    應宣告沒收云云；然本院認為除非道路舖設其他附加物，在客觀上足以認其為工
    作物；否則，一般整地之道路，不過地形改變，並非本條例所稱之工作物，自亦
    不必宣告沒收。
六、據上論結，應依刑事訴訟法第二百九十九條第一項前段、山坡地保育利用條例第
    三十四條第一項、刑法第十一條前段、第三百二十條第二項、第五十九條而判決
    如主文。
本案經檢察官周啟勇到庭執行職務。
中      華      民      國    八十九    年    十一      月    十四      日
                                    台灣基隆地方法院刑事庭
                                        法  官  陳  志  祥
右正本證明與原本無異。
對於本件判決如有不服，應於收受送達後十日內，向本院提出上訴狀。
中      華      民      國    八十九    年    十一      月    三十      日
                                        書記官  陸  清  敏
附錄：
山坡地保育利用條例第三十四條第一項：
違反第十條規定者，處六月以上五年以下有期徒刑，得併科新台幣六十萬元以下罰金
。
附表：
Ａ：面積０點０七一七公頃
Ｂ：面積０點０三四九公頃
Ｃ：面積０點０六九九公頃
Ｄ：面積０點００一四公頃
附件：複丈成果圖


司法院資訊處製作；財團法人民間司法改革基金會備份。
